臺灣高等法院刑事判決　　　　　　　　　　　　　九十三年度上訴字第二０四０號
　　上　訴　人
　　即　被　告　甲○○
　　選任辯護人　陳信亮　律師
右上訴人因妨害自由等案件，不服臺灣臺北地方法院九十三年度訴字第四六三號，中
華民國九十三年六月二十三日第一審判決（起訴案號：臺灣臺北地方法院檢察署九十
三年度偵字第四五一五號），提起上訴，本院判決如左：
    主  文
原判決撤銷。
甲○○被訴教唆妨害自由部分無罪，被訴教唆傷害部分公訴不受理。
    理  由
一、公訴意旨略以甲○○（綽號麥克）與曾盈富（綽號「鐵豹」業經基隆地檢署檢察
    官起訴）係朋友關係，亦明知曾盈富係犯罪組織「天道盟」所屬「太陽會」之成
    員。緣於民國九十一年十月間，甲○○受林姓不知名女子之委託，代為處理乙○
    ○積欠劉碩惠新台幣（下同）五千三百萬元之債務，甲○○明知曾盈富係犯罪組
    織份子，若將該筆債權交其處理，可預見曾盈富將會以非法之手段解決，竟仍於
    九十一年十月下旬某日晚間，在臺北市○○區○○街某間「ＰＵＢ」店內，將劉
    碩惠之債權文件交付曾盈富，唆使曾盈富向乙○○索討，曾盈富則再囑「太陽會
    」組長陳祥麟、洪進雄（以上二人已經基隆地檢署檢察官起訴）出面與乙○○協
    商，並於同年月二十四日下午五時許，指示陳祥麟等多人將乙○○自臺北市○○
    路○段一０六號「福華飯店」二樓之「麗香苑」咖啡廳，強押至臺北縣樹林市「
    卡拉０Ｋ店」之二樓包廂內，持續予以脅迫、毆打，恫嚇乙○○先行籌措一千萬
    元返還，以此強暴、脅迫之方法，剝奪乙○○之行動自由及使其行無義務之事，
    並致乙○○受有頭部外傷合併右臉頰撕裂傷、雙臂、右頰、雙足及右手挫傷等傷
    害，因認被告甲○○涉有刑法第二百七十七條第一項、第三百零二條第一項、第
    三百零四條等之罪嫌之教唆犯，公訴人認被告涉有上開罪嫌，無非以被告甲○○
    之供詞、被害人乙○○之指述、共犯曾盈富、陳祥麟、洪進雄、蔡懷興、段存祺
    、廖文彬、黃昌泰、阮安勝之證詞、證人劉碩惠之證詞、臺灣臺北地方法院支付
    命令確定證明書（八十九年促字第三八一八六號聲請發支付命令事件）、八十九
    年促字第三八一八六號支付命令、執行命令、借據、委託書影本等為依據。
二、按犯罪事實應依證據認定之，無證據不得推定其犯罪事實，又不能證明被告犯罪
    者，應諭知無罪之判決，刑事訴訟法第一百五十四條、第三百零一條第一項分別
    定有明文。次按事實之認定，應憑證據，如未能發現相當證據，或證據不足以證
    明，自不能以推測或擬制之方法，為裁判基礎，最高法院四十年台上字第八六號
    判例參照。又認定犯罪事實，所憑之證據，雖不以直接證據為限，間接證據亦包
    括在內，然無論直接或間接證據，其為訴訟上之證明，須於通常一般之人均不致
    於有所懷疑，而得確信其為真實之程度者，始得據之為有罪之認定，倘其證明尚
    未達到此一程度，雖有合理性懷疑之存在時，尚無從為有罪之認定，此亦有最高
    法院七十六年台上字第四九八六號判例可資參照，且認定不利於被告之事實，須
    依積極證據，苟積極證據不足為不利於被告事實之認定時，即應為有利於被告之
    認定，更不必有何有利之證據，最高法院三十年上字第八一六號判例亦著有明文
    可資參照，本件訊據被告甲○○否認有何前述公訴人所指之犯行，按刑法對教唆
    犯係採獨立處罰主義，故刑法第二十九條既規定「教唆犯依其所教唆之罪處罰之
    」，查被告雖曾將劉碩惠之債權文件交付曾盈富向乙○○索討債務，但並無積極
    之事證足資證明被告有教唆曾盈富以非法之方法向乙○○索討債務，雖曾盈富再
    囑「太陽會」組長陳祥麟、洪進雄出面與乙○○協商，並於九十一年十二十四日
    下午五時許，指示陳祥麟等多人將乙○○自臺北市○○路○段一０六號「福華飯
    店」二樓之「麗香苑」咖啡廳，強押至臺北縣樹林市「卡拉０Ｋ店」之二樓包廂
    內，以強暴、脅迫之方法，剝奪乙○○之行動自由及使其行無義務之事，惟此係
    曾盈富之行為，按教唆犯以須實施者之犯罪在其教唆範圍以內者，始負責任，如
    實施者之犯罪越出教唆範圍之外，則教唆者對於越出部分之犯罪行為，不負教唆
    責任，本件並無事證足以證明被告有教唆之行為及教唆之範圍在何處，與教唆犯
    之構成要件尚有不合，已難認被告須負何教唆之罪責，再被害人乙○○、證人曾
    盈富、陳祥麟、洪進雄、蔡懷興、段存祺、廖文彬、黃昌泰、阮安勝、劉碩惠等
    人並無證述被告有何教唆為何之非法行為，是尚難以被告曾將劉碩惠之債權文件
    交付曾盈富向乙○○索討債務或曾盈富有黑道背景，即認被告將債權文件交付曾
    盈富，即係教唆其為任何之不法行為，是揆諸前揭法律之規定及最高法院之判例
    要旨，尚難以被告曾將劉碩惠之債權文件交付曾盈富向乙○○索討債務或曾盈富
    有黑道背景，即遽為被告論罪之依據，此外，復查無其他積極證據足以證明被告
    確有公訴人所指之妨害自由之犯行，其此部分之犯罪自屬不能證明，此部分自應
    為無罪之判決。再公訴意旨以被告前開行為亦涉犯教唆傷害罪嫌等語。惟按告訴
    乃論之罪，未經告訴者，法院應諭知不受理之判決，刑事訴訟法第三百零三條第
    三款定有明文，查被害人乙○○遭到傷害後，分別九十一年十二月二十四日製作
    警訊筆錄，九十二年一月十七日、三月五日製作偵查筆錄，雖詳述其遭到妨害自
    由及傷害之始末，然並未就其遭到傷害之告訴乃論之罪，表示提起告訴請求依法
    訴追之意思。而刑法就特定犯罪明訂為告訴乃論之罪，係給予被害人選擇是否訴
    追之權利，即就該告訴乃論之罪不若非告訴乃論之罪，凡偵查犯罪機關知悉有犯
    罪之情況，即應主動偵辦，就告訴乃論之罪雖偵查犯罪機關知有犯罪情節，但如
    未經被害人表示提起告訴之意思，則欠缺訴追要件，因此告訴人是否提起告訴應
    以明確之意思表示，如僅陳述犯罪情節，要難認已提出告訴。本件被害人乙○○
    雖於提及其遭到妨害自由過程中一併敘述遭到傷害，但並未就該告訴乃論之罪表
    示告訴，因此應認乙○○並未就其遭到傷害之犯行提起告訴，而刑法第二百七十
    七條第一項之傷害罪，依同法第二百八十七條前段之規定，須告訴乃論，此部分
    之傷害，既未經告訴，揆諸上述法律之規定，此部分應為公訴不受理之諭知，又
    此部分雖未經被告上訴，惟原審依檢察官之起訴，認與原論罪科刑之妨害自由之
    部分，有裁判上一罪之關係，而為不另為不受理之諭知，本院基於審判不可分原
    則，就該不受理之部分，自須一併審理。
四、原審審理結果就被告教唆妨害自由之部分據以論罪科刑固非無見，惟按教唆犯以
    須實施者之犯罪在其教唆範圍以內者，始負責任，如實施者之犯罪越出教唆範圍
    之外，則教唆者對於越出部分之犯罪行為，不負教唆責任，本件並無積極之事證
    足以證明被告有何教唆之行為及教唆之範圍在何處，與教唆犯之構成要件尚有不
    合，尚難認被告須負何教唆之罪責，原判決遽以論處被告妨害自由之罪責，尚有
    未洽，被告就此提起上訴，尚非無理由，又基於審判不可分之原則，就原審不另
    為不受理之部分，一併予以撤銷改判如主文之所示。
據上論斷，應依刑事訴訟法第三百六十九條第一項前段、第三百六十四條、第三百零
一條第一項、第三百零三條第三款判決如主文。
本案經檢察官陳文禮到庭執行職務。
中    華    民    國    九十三     年      十一      月      三十       日
                             臺灣高等法院刑事第十七庭
                                 審判長法  官  陳  正  雄
                                       法  官  杜  惠  錦
                                       法  官  許  宗  和
右正本證明與原本無異。
檢察官如不服本判決，應於收受送達後十日內向本院提出上訴書狀，其未敘述上訴之
理由者並得於提起上訴後十日內向本院補提理由書（均須按他造當事人之人數附繕本
）。
                                       書記官  沈  秀  容
中    華    民    國    九十三     年      十二      月      六         日
